【裁判字號】    97,上更(一),153
【裁判日期】    970903
【裁判案由】    違反毒品危害防制條例
【裁判全文】
臺灣高等法院高雄分院刑事判決     97年度上更(一)字第153號
上  訴  人
即  被  告  甲○○
選任辯護人  吳保仁律師
上列上訴人因違反毒品危害防制條例案件，不服臺灣屏東地方法
院96年度訴字第603 號中華民國96年12月27日第一審判決（起訴
案號：臺灣屏東地方法院檢察署96年度偵字第1296號），提起上
訴，經最高法院發回更審，本院判決如下：
    主  文
原判決撤銷。
甲○○犯如附表1 所示販賣第一級毒品共肆罪，各罪所處之刑及
沒收均如附表1 所示。應執行有期徒刑貳拾年，扣案之第一級毒
品海洛因壹包（驗後淨重零點壹參公克）、如附表2 編號1 ～16
所示第一級毒品海洛因貳拾貳包（合計驗後淨重拾陸點捌玖公克
）及其上第一級毒品海洛因包裝袋共貳拾參個均沒收銷燬。扣案
如附表2 編號29所示空夾鏈袋肆佰柒拾陸個、扣案新台幣壹仟元
均沒收，未扣案新台幣貳仟柒佰元均沒收，如全部或一部不能沒
收時，以其財產抵償之。
    事  實
一、甲○○於不詳時間，在不詳處所，基於販賣第一級毒品海洛
    因牟利之犯意，向不詳姓名者販入數量不詳之第一級毒品海
    洛因後，伺機販賣。民國95年10月21日下午2 時許，因吳念
    慈以公共電話撥打甲○○使用之門號0000000000號行動電話
    表示購買第一級毒品海洛因新臺幣（下同）1 千元，甲○○
    即與吳念慈相約於同日下午4 時許在屏東縣恆春鎮○○路段
    交易。其後甲○○即囑其妹吳宛貞（已另案經臺灣屏東地方
    法院判處罪刑在案，現於本院另案審理中）於約定時、地交
    付第一級毒品海洛因予吳念慈。吳宛貞亦基於與甲○○共同
    販賣第一級毒品海洛因牟利之犯意聯絡，於同日下午4 時許
    ，在上開約定地點，吳宛貞交付第一級毒品海洛因1 包（驗
    後淨重0.13公克，空包裝重0.16公克）予吳念慈，並收受吳
    念慈交付之1 千元。惟吳宛貞因騎乘未懸掛車牌之機車，而
    於前往約定地點途中經警發覺尾隨而至，見狀上前盤查，遂
    在吳宛貞手中扣得販賣第一級毒品海洛因所得1 千元，並扣
    得吳念慈（查獲後冒名吳一君）當場丟棄之第一級毒品海洛
    因1 包，因而查獲上情。
二、甲○○另分別基於販賣第一級毒品海洛因牟利之犯意，於95
    年12月中旬某日，由林鳳雀以0000000000號行動電話撥打甲
    ○○之電話表示購買第一級毒品海洛因700 元，2 人並約定
    交易時間、地點後，甲○○即於約定時間，在屏東縣恆春鎮
    網紗（虎頭山一帶附近）某加油站，販賣第一級毒品海洛因
    與林鳳雀1 次。又於96年1 月10日下午5 時28分許，由林鳳
    雀以0000000000號行動電話撥打甲○○之0000000000號行動
    電話表示購買第一級毒品海洛因1 千元，2 人並約定交易時
    間、地點後，甲○○隨即於同日在屏東縣恆春鎮網紗（虎頭
    山一帶附近）某加油站，販賣第一級毒品海洛因與林鳳雀1
    次。2 次販賣第一級毒品海洛因所得共為1 千7 百元。
三、甲○○再基於販賣第一級毒品海洛因牟利之犯意，於96年1
    月23日上午11時29分許，由黃勤能以0000000000號之行動電
    話撥打甲○○之0000000000號行動電話表示購買第一級毒品
    海洛因1 千元，2 人並約定交易時間、地點後，甲○○與姓
    名年籍不詳之成年男子即共同基於販賣第一級毒品海洛因牟
    利之犯意聯絡，推由該姓名年籍不詳之成年男子於同日中午
    12時20分許至約定地點交付第一級毒品海洛因予黃勤能，販
    賣所得1 千元。
四、嗣於96年2 月16日上午10 時25 分許，甲○○被某不詳姓名
    男子騎乘機車搭載，行經屏東縣車城鄉星光部隊營區後方山
    區○○道路，經警發現行跡可疑盤查，並徵得甲○○同意帶
    至屏東縣車城鄉○○路74-1號住處執行搜索，扣得甲○○所
    有上開販賣所餘之如附表2 編號1 ～16所示第一級毒品海洛
    因22包（起訴書記載共16包，因其中標籤標示5 之夾鏈袋內
    含7 小包，故共22包，合計驗後淨重16.89 公克，空包裝總
    重7.35公克）、供分裝第一級毒品海洛因販賣所用如附表2
    編號29號空夾鏈袋476 個及其他與販賣第一級毒品海洛因無
    關等物（詳如附表2 其他編號所示）。
五、案經屏東縣警察局、行政院海岸巡防署南部地區巡防局屏東
    機動查緝隊報請臺灣屏東地方法院檢察署檢察官偵查起訴。
    理  由
壹、證據能力部分：
一、按被告以外之人於審判外之言詞或書面陳述，除法律有規定
    者外，不得作為證據；又被告以外之人於審判外之陳述，雖
    不符刑事訴訟法第159 條之1 至第159 條之4 之規定，而經
    當事人於審判程序同意作為證據，法院審酌該言詞陳述或書
    面陳述作成時之情況，認為適當者，亦得為證據。當事人、
    代理人或辯護人於法院調查證據時，知有第159 條第1 項不
    得為證據之情形，而未於言詞辯論終結前聲明異議者，視為
    有前項之同意，刑事訴訟法第159 條第1 項、第159 條之5
    定有明文。本判決所引用各項證據資料（詳後引證據）之證
    據能力，除證人林鳳雀、黃勤能、吳念慈、吳宛貞於警詢之
    陳述外（詳後述），檢察官、被告及辯護人就本判決所引用
    其他審判外之言詞或書面陳述，知有刑事訴訟法第159 條第
    1 項不得為證據之情形，均表示無意見等語（見本院卷第55
    、74至81頁），而未於言詞辯論終結前聲明異議，本院審酌
    上開證據資料作成時之情況，並無任何違法取證之不適當情
    形，以之作為證據使用係屬適當，自得採為認定事實之證據
    。
二、次按被告以外之人於檢察事務官、司法警察官或司法警察調
    查中所為之陳述，與審判中不符時，其先前之陳述具有較可
    信之特別情況，且為證明犯罪事實存否所必要者，得為證據
    ，刑事訴訟法第159 條之2 定有明文。是依上開條文規定，
    被告以外之人於檢察事務官、司法警察（官）調查時所為之
    陳述，屬傳聞證據，依同法第159 條規定，本無證據能力，
    必須「具有較可信之特別狀況」及「必要性」二要件，始例
    外得適用上開第159 條之2 規定，認有證據能力，採為證據
    。而所謂「具有較可信之特別情況」係屬於證據能力之要件
    ，法院應就偵查或調查筆錄製作之原因、過程及其功能等加
    以觀察其信用性予以判斷；又此之「必要性」要件，必須該
    陳述之重要待證事實部分，與審判中之陳述有所不符，包括
    先前之陳述詳盡、於後簡略，甚至改稱忘記、不知道等，雖
    非完全相異，但實質內容已有不符者在內（最高法院96年度
    台上字4304號、96年度台上字第4365號、96年度台上字第44
    14號判決意旨可資參照）。本件證人林鳳雀、黃勤能、吳念
    慈係被告是否有販賣第一級毒品海洛因犯行之重要證人，且
    證人林鳳雀於警詢時證稱：係使用0000000000號行動電話聯
    絡被告購買第一級毒品海洛因等語（見警2 卷第30頁），嗣
    於原審審理中則證稱：已忘記聯絡購買毒品之電話號碼等語
    （見原審卷第170 頁）；證人黃勤能於警詢時證稱：係以其
    本人手機或公用電話向被告購買海洛因毒品等語（見警2 卷
    第15頁），嗣於原審審理中則證稱：忘記是向那個朋友買毒
    品，有時是伊打電話給潘恆霖，請他幫伊買，不知他向誰購
    買等語（見原審卷第172 頁背面）；證人吳念慈（冒名吳一
    君）於警詢時證稱：毒品是伊打電話跟被告買的，伊都打電
    話給她，她會叫她妹妹送來給伊，她妹妹就是今天被查獲的
    女子（吳宛貞）等語（見偵1 卷第71頁），嗣於原審審理中
    則證稱：交易毒品之前沒有見過吳宛貞，不知道「胖子萍」
    是誰，我沒有見過這個人等語（見原審卷第168 頁）；顯均
    就案情有重要關係之事項為前後不符之陳述。而證人林鳳雀
    、黃勤能、吳念慈（冒名吳一君）於警詢中接受詢問之最後
    一項問題，回答其警詢中之陳述均屬實在（見警2 卷第31、
    17頁、偵1 卷第72頁）；又證人林鳳雀、黃勤能、吳念慈各
    於96年5 月29日、96年5 月8 日、95年10月21日警詢時所為
    有關被告販賣第一級毒品海洛因事實之陳述，相較其等於原
    審審理時（96年12月11日），時間分別已相距約7 月、7 月
    1 年2 月，且均係在被告之面前，當庭指述被告是否販賣第
    一級毒品海洛因，依此外部情況，顯有受不當外力干擾，內
    在壓力之可能性，堪認證人林鳳雀、黃勤能、吳念慈於警詢
    中之陳述具有特別可信之情況。此外，證人林鳳雀上開警詢
    中之陳述，就該部分案情之判斷，為發現實質真實目的，除
    該項審判外之陳述外，已無從再就同一供述者，取得與其上
    開審判外陳述之相同供述內容，倘以其他證據代替，亦無從
    達到同一目的，乃證明被告犯罪事實之存否所不可欠缺，顯
    具有必要性，是依刑事訴訟法第159 條之2 規定，其等於警
    詢中之陳述，均應具有證據能力。
三、被告以外之人於審判外之陳述，原則上不得作為證據，其主
    要理由為直接審理原則之要求及被告反對詰問權之保障。然
    為實現刑事訴訟發現真實之目的，於證人無法於審判中到庭
    證述之情形，法院已窮其能事而未能取得該證人審判中之陳
    述，法律乃退而求其次，於該陳述具備可信之特別情況且為
    證明犯罪事實之存否所必要，例外規定其得為證據。刑事訴
    訟法第159 條之3 各款例外得為證據之情事，立法目的亦在
    於此。證人到庭後如無正當理由拒絕證言，法院依刑事訴訟
    法第193 條第1 項裁定罰鍰後，如其仍拒絕證言，法院仍無
    從強制其證言；如有正當理由拒絕證言，法院更不得強迫其
    證言，兩者就法院已窮其能事而未能取得證人於審判中之陳
    述而言，性質上並無不同。刑事訴訟法第159 條之3 第4 款
    雖係規定到庭後「無正當理由」拒絕陳述之情形，然就得否
    作為證據而言，到庭後拒絕證言之有無正當理由並無區別之
    理論依據或實際必要，故以上開第159 條之3 第4 款明定到
    庭後「無正當理由」拒絕陳述，而反面解釋排除有正當理由
    拒絕陳述，尚非妥適。92年2 月6 日增訂本條之立法理由並
    未論及第4 款何以僅限於無正當理由之拒絕陳述。本條係參
    酌日本刑事訴訟法第321 條第1 項第3 款而為增訂，日本刑
    事訴訟法此款規定「由於供述人死亡、精神或身體的障礙、
    或所在不明或現在國外而不能在審判準備或審判期日供述者
    」，依其實務見解，此款所列情形係例示性規定而非限制性
    規定，故被告以外之人拒絕證言或沈默均有該款之適用，並
    無分別拒絕證言有無正當理由。此外，美國聯邦證據法第80
    4 條（A） 項第（1） 款、第（2） 款更將有正當理由拒絕
    證言與無正當理由拒絕證言並列為傳聞之例外。綜上觀之，
    本法第159 條之3 第4 款應是對有正當理由拒絕證言之情形
    漏未審酌，而非有意排除。依此情形，證人僅於審判中拒絕
    證言，並未為相反或不符之陳述，其先前於警訊中之陳述如
    合於第159 條之3 所規定具有可信之特別情況且為證明犯罪
    事實之存否所必要時，自應類推適用該條第4 款之規定，認
    得作為證據（臺灣高等法院暨所屬法院92年法律座談會研討
    結論參照）。證人吳宛貞於警詢證稱門號0000000000號係被
    告所使用等語（見偵4 卷第67至68頁），嗣於原審審理時則
    僅拒絕證言，並未為相反或不符之陳述，而證人吳宛貞於警
    詢中接受詢問之最後一項問題，回答其警詢中之陳述係屬實
    在（見偵4 卷第69頁）；且其後於同日偵查中亦陳述係出於
    自由意志陳述（見偵4 卷第71頁），又其於原審係在被告之
    面前，要其當庭指述被告是否販賣第一級毒品海洛因，依此
    外部情況，顯有受不當外力干擾，內在壓力之可能性，堪認
    證人吳宛貞於警詢中之陳述具有特別可信之情況。此外，證
    人吳宛貞上開警詢中之陳述，就該部分案情之判斷，為發現
    實質真實目的，除該項審判外之陳述外，已無從再就同一供
    述者，取得與其上開審判外陳述之相同供述內容，倘以其他
    證據代替，亦無從達到同一目的，乃證明被告犯罪事實之存
    否所不可欠缺，顯具有必要性，是依上開說明，自應類推適
    用刑事訴訟法第159 條之3 第4 款之規定，認得作為證據。
貳、實體部分：
一、訊據上訴人即被告甲○○矢口否認有何販賣第一級毒品海洛
    因之犯行，辯稱並未販賣第一級毒品海洛因予吳念慈、林鳳
    雀、黃勤能等語。
二、經查：
  (一)吳念慈於95年10月21日下午2 時許，以公共電話撥打門號00
    00000000號行動電話表示購買第一級毒品海洛因1 千元，並
    相約於同日下午4 時許在屏東縣恆春鎮○○路段交易，其後
    在上開約定時、地，由被告囑其妹吳宛貞交付第一級毒品海
    洛因1 包（驗後淨重0.13公克，空包裝重0.16公克）予吳念
    慈，並收受吳念慈交付之1 千元，當場為警在吳宛貞手中扣
    得販賣第一級毒品海洛因所得1 千元，並扣得吳念慈當場丟
    棄之第一級毒品海洛因1 包等事實，已經證人吳念慈於警詢
    、偵查及原審審理中結證明確（見偵1 卷第71、10至11頁、
    原審卷第166 頁背面至169 頁），另證人即警員潘金輝在偵
    查中亦結證查獲經過情節在卷（見偵1 卷第21頁），互核相
    符，並有1 千元及第一級毒品海洛因1 包扣案可資佐證，而
    扣案第一級毒品海洛因成分亦經鑑定無訛，有法務部調查局
    95年11月19日調科壹字第09523034770 號鑑定書在卷可佐（
    見偵1 卷第52頁）。又證人吳念慈於偵查中結證稱撥打門號
    0000000000號行動電話給綽號「胖子萍」的女子，後來她再
    叫她妹妹吳宛貞來送毒品等語（見偵1 卷第11頁），而證人
    吳宛貞於警詢中亦證稱被告曾使用門號0000000000號行動電
    話等語（見偵4 卷第67至68頁）。再參以證人吳念慈與被告
    並無仇隙，自無虛構誣陷被告之理，證人吳念慈之證述應堪
    採信。是被告確有販賣第一級毒品海洛因予吳念慈之事實，
    堪以認定。
  (二)林鳳雀於95年12月中旬某日，以0000000000號行動電話撥打
    被告之電話表示購買第一級毒品海洛因，2 人並約定交易時
    間、地點後，被告即於約定時間，在屏東縣恆春鎮網紗（虎
    頭山一帶附近）某加油站，販賣第一級毒品海洛因700 元與
    林鳳雀1 次，林鳳雀又於96年1 月10日下午5 時28分許，以
    0000000000號行動電話撥打被告之0000000000號行動電話表
    示購買第一級毒品海洛因1 千元，2 人並約定交易時間、地
    點後，被告隨即於同日在屏東縣恆春鎮網紗（虎頭山一帶附
    近）某加油站，販賣第一級毒品海洛因與林鳳雀1 次之事實
    ，業據證人林鳳雀於警詢證稱係使用0000000000號行動電話
    聯絡被告購買第一級毒品海洛因等語（見警2 卷第30頁），
    並於警詢中指認被告係販賣毒品海洛因給伊之人無誤（見警
    2 卷第35頁），又於原審審理時亦結證稱向被告購買第一級
    毒品海洛因等語甚明（見原審卷第170 至171 頁），且證人
    林鳳雀於96年1 月10日下午5 時28分以0000000000號行動電
    話撥打被告之0000000000號行動電話，並有如附表3 編號1
    所示購買毒品之對話內容，亦有監聽紀錄在卷足憑（見偵4
    卷第147 頁公文袋）。參諸證人林鳳雀於原審結證稱其稱呼
    被告為「萍仔」，原本即與被告認識，均係被告自行交付第
    一級毒品海洛因等語（見原審卷第170 頁正、反面），是證
    人林鳳雀與被告既無仇怨，應無虛詞構陷被告之理，而證人
    吳宛貞於警詢中亦證稱被告曾使用門號0000000000號行動電
    話等語（見偵4 卷第67至68頁），另被告於偵查中及本院前
    審及本院審理時均陳述其外號「萍仔」，曾給林鳳雀第一級
    毒品海洛因2 、3 次等語（見偵4 卷第5 頁、本院上訴卷第
    86頁、本院卷第53頁）。從而，證人林鳳雀上開之證述，應
    堪採信。被告空言否認有以電話聯絡販賣毒品海洛因給林鳳
    雀云云，無非事後飾卸之詞，不足採信。依被告上開於本院
    前審及本院審理中所述其曾給林鳳雀第一級毒品海洛因2 、
    3 次等語，及證人林鳳雀於原審審理中結證稱每次向被告購
    買第一級毒品海洛因價格約700 元至1 千元，先買700 元，
    後來才買1 千元等語（見原審卷第170 頁反面、第171 頁反
    面），則採最有利於被告之認定，應認被告販賣第一級毒品
    海洛因予林鳳雀2 次，第1 次700 元，第2 次1 千元。
  (三)黃勤能於96年1 月23日上午11時29分許，以0000000000號之
    行動電話撥打被告之0000000000號行動電話表示購買第一級
    毒品海洛因1 千元，2 人並約定交易時間、地點後，被告即
    推由姓名年籍不詳之成年男子於同日中午12時20分許至約定
    地點交付第一級毒品海洛因予黃勤能之事實，已經證人黃勤
    能於96年5月8日警詢中陳稱：我是以我個人所持用手機電話
    0000000000號打給綽號「萍阿」女子手機電話（電話號碼因
    時間已久忘記了）購買海洛因毒品，交易地點都在恆春鎮內
    ，有時是「萍阿」親自直接交付給我海洛因，我再將錢給綽
    號「萍阿」，有時是由「萍阿」指定其他人將海洛因毒品送
    交給我，再將錢轉交「萍阿」指定人員等語，並當場從3 人
    相片中指認出被告，確認其為綽號「萍阿」女子無訛（見警
    2 卷第16至18頁），另於96年5 月8 日偵查中亦結證稱：我
    以0000000000號之行動電話聯絡「阿萍」購買第一級毒品海
    洛因等語明確（見偵3 卷第3 頁），且證人黃勤能於96年1
    月23日上午11時29分、中午12時20分，以0000000000號行動
    電話撥打被告之000000 0000 號行動電話，並有如附表3 編
    號2 所示購買毒品之對話內容，亦有監聽紀錄在卷足憑（見
    偵4 卷第147 頁公文袋）。參諸證人黃勤能於原審審理中結
    證稱其與被告係朋友，稱呼被告為「阿萍」等語（見原審卷
    第172 頁反面、第173 頁），是證人黃勤能與被告既無仇怨
    ，應無虛構誣陷被告之理，而證人吳宛貞於警詢中亦證稱被
    告曾使用門號0000000000號行動電話等語（見偵4 卷第67至
    68頁）。從而，證人黃勤能上開之證述，應堪採信。被告空
    言否認有以電話聯絡販賣毒品海洛因給黃勤能云云，無非事
    後卸責之詞，不足採信。至證人黃勤能於原審審理中固結證
    改稱其均係委由友人潘恆霖購買第一級毒品海洛因，不知潘
    恆霖向何人購買，其未向被告購買第一級毒品海洛因，又其
    於偵查中因毒癮發作，故陳述向被告購買第一級毒品海洛因
    係不實等語（見原審卷第172 至174 頁）。然證人黃勤能於
    上開警詢及偵查中均未提及有潘恆霖之人，且於96年5 月8
    日偵查中亦陳述身體無異狀等語（見偵3 卷第2 頁），足見
    證人黃勤能嗣於原審審理中上開所述，顯係事後迴護被告之
    詞，殊難採信。又潘恆霖之人雖曾經證人黃勤能於偵查中發
    交警詢時指認在卷（見偵4 卷第133 、135 至136 頁），惟
    證人黃勤能於該次警詢中亦陳稱：「（問：你於96年5 月8
    日本局所製作之警詢筆錄中，警方提供甲○○等3 人相片資
    料給你指認「萍阿」時，有無向你威脅、逼迫、利誘做不實
    筆錄指證？）沒有。」等語明確（見偵4 卷第131 頁），足
    徵證人黃勤能嗣後翻異所為之上開證述，顯有矛盾，委難採
    信。檢察官亦未就潘恆霖有無涉嫌販毒或幫助黃勤能施用毒
    品等情深入追查，並提出相關事證，衡情潘恆霖應無甘冒刑
    責自承有黃勤能證述上情之理，是本院斟酌證人黃勤能、吳
    宛貞上開之證述及相關監聽紀錄等資料，認此部分事證已臻
    明確，故無再傳喚潘恆霖調查之必要，附此敘明。由上所述
    ，被告販賣第一級毒品海洛因予黃勤能1 次之事實，亦堪以
    認定。
  (四)96年2 月16日上午10時25分許，在屏東縣車城鄉○○路74-1
    號被告住處，經警扣得如附表2 編號1 ～16、29所示第一級
    毒品海洛因22包及空夾鏈袋476 個，有如附表2 編號1 ～16
    、29所示第一級毒品海洛因共22包及空夾鏈袋476 個扣案可
    憑，且上開扣案第一級毒品海洛因之成分，亦經鑑定無訛，
    有法務部調查局96年3 月30日調科壹字第09623029110 號鑑
    定書在卷可佐（見偵4 卷第63頁）。被告雖辯稱如附表2 所
    示之物均係友人「阿華」所有，而於96年2 月16日上午拿至
    其住處暫時寄放等語（見本院上訴卷第82頁、本院卷第53頁
    ）。然扣案如附表2 編號1 ～16所示第一級毒品海洛因，係
    分別藏放在被告住處2 樓左邊房間內之黑色條紋短褲、桌上
    棉花棒盒子、桌上白色圓桶、電視遙控器內，有海巡署屏東
    機動查緝隊扣押物品目錄表及查獲照片在卷可查（見警1 卷
    第11、12、24至32頁），觀諸扣案如附表2 編號1 ～16所示
    第一級毒品海洛因分散藏放於黑色條紋短褲、棉花棒盒、電
    視遙控器及圓桶內，而黑色條紋短褲放在房內床上置物架，
    棉花棒盒、電視遙控器及圓桶則分開擺放在房間桌上，顯與
    一般人拿物品至他人處所暫時寄放，必當以同一包裝而放置
    一起之情形有異，且被告同意「阿華」寄放第一級毒品海洛
    因，其與「阿華」間應關係菲淺，但被告復無法指出「阿華
    」之真實姓名、年籍或住居所以供調查，被告上開所辯，顯
    無足取，扣案如附表2 所示之物均應係被告所有至明。再參
    以扣案如附表2 編號1 ～16所示第一級毒品海洛因共22包（
    合計驗後淨重16.89 公克）數量非少，再如附表2 編號5 所
    示在棉花棒盒內查扣之第一級毒品海洛因1 包，內含7 小包
    ，毛重均係2.5 公克，而如附表2 編號9 ～16所示在電視遙
    控器內查扣之第一級毒品海洛因8 包，其中毛重約1.6 公克
    1 包、1. 7公克2 包、1.75公克3 包、1.8 公克1 包、1.95
    公克1 包，被告顯係以相近重量之第一級毒品海洛因放置同
    一位置以作區別，此外，查扣之第一級毒品海洛因毛重尚有
    0.2 公克、0.35公克、0.55公克、0.9 公克、0.95公克、2.
    05公克等不同重量包裝，另有空夾鏈袋476 個扣案，亦顯係
    被告為供不同購毒者不同購買價格而以夾鏈袋預先分裝。從
    而，被告意圖販賣第一級毒品海洛因牟利而販入如附表2 編
    號1 ～16所示第一級毒品海洛因共22包，應堪認定。又被告
    因否認扣案如附表2 編號1 ～16所示第一級毒品海洛因22包
    為其所有，復無其他證據足資判斷被告係何時販入，自應依
    最有利於被告之認定，認係被告於不詳時間，在不詳處所，
    向不詳姓名者販入數量不詳之第一級毒品海洛因後伺機販賣
    ，並於事實欄一至三所示時、地販賣後所剩餘。
  (五)再被告雖否認販賣第一級毒品海洛因，致無從得知其購入第
    一級毒品海洛因之確實價格及是否確有買低賣高營利情事。
    惟邇來政府為杜絕毒品氾濫，毒害人民甚深，再三宣導教民
    眾遠離毒品、媒體之報導既深且廣，對於毒品之禁絕，應為
    民眾所熟悉。又政府對於查緝施用、轉讓及販賣毒品無不嚴
    格執行，且販賣毒品罪更係重罪，設若無利可圖，衡情一般
    持有毒品者，當不致輕易將持有毒品交付他人。況乎第一級
    毒品海洛因價格不貲、物稀價昂，而販賣毒品係違法行為，
    非可公然為之，亦無公定之價格，不論任何包裝，均可任意
    分裝增減分量，每次買賣價量，亦可能隨時依雙方間之關係
    深淺、資力、需求量及對行情之認知、來源是否充裕、查緝
    是否嚴緊，購買者被查獲時供述購買對象之可能性風險之評
    估等，因而異其標準，並隨時機動調整，非可一概而論，是
    販賣之利得除經坦承犯行或價量俱臻明確外，委難查得實情
    ，販賣之人從價差或量差中牟利方式雖異，其意圖營利之非
    法販賣行為則一，足徵被告販賣第一級毒品海洛因之舉，主
    觀上確有營利之意圖，亦臻明確。
  (六)綜上所述，被告4 次販賣第一級毒品海洛因，事證明確，犯
    行均堪認定，應予依法論科。
四、核被告4 次所為，均係犯毒品危害防制條例第4 條第1 項之
    販賣第一級毒品海洛因罪。被告各次持有第一級毒品海洛因
    低度行為，均為販賣第一級毒品海洛因重度行為所吸收，故
    均不另論罪。被告與吳宛貞就事實欄一所載犯行及被告與姓
    名年籍不詳成年男子就事實欄三所載犯行，彼此間均有犯意
    聯絡及行為分擔，均為共同正犯。被告4 次販賣第一級毒品
    海洛因，時間不同，犯意各別，應予分論併罰。公訴人起訴
    雖認被告所為係集合犯之包括一罪，辯護人亦以此資為被告
    辯護。惟刑法上所謂集合犯是指立法者所制定之犯罪構成要
    件中，本就預定有數個同種類之行為將反覆實行之犯罪而言
    ，是將各自實現犯罪構成要件之多數行為，解釋為集合犯，
    而論以一罪。是以對於集合犯，必須從嚴解釋，以符合立法
    者之意向。又觀諸毒品危害防制條例所定販賣毒品罪之構成
    要件文義，實無從認定立法者本即預定該犯罪之本質，必有
    數個同種類行為而反覆實行之集合犯行，故販賣毒品罪，應
    非集合犯之罪。就刑法修正施行後多次販賣毒品之犯行，應
    採一罪一罰，始符合立法本旨（最高法院97年度台上字第20
    46號判決意旨參照）。公訴人及辯護人上開見解，容有誤會
    ，應予指明。又被告販賣第一級毒品海洛因予林鳳雀2 次、
    黃勤能1 次之數量均甚微，獲利亦不多，販賣第一級毒品海
    洛因予吳念慈後，隨即被查獲，並扣得販賣所得，被告之獲
    利及造成之損害，與一般大盤毒梟之情節迥異，而販賣第一
    級毒品之法定本刑為死刑或無期徒刑，倘科以法定最輕本刑
    無期徒刑，依一般社會法律情感，仍嫌過重，其犯罪之情狀
    顯可憫恕，乃均依刑法第59條規定減輕其刑。
五、原審以被告事證明確，予以論罪科刑，固非無見。惟查：(一)
    被告販賣第一級毒品海洛因予林鳳雀2 次共1,700 元、黃勤
    能1 次1,000 元，已如前述，其餘尚屬不能證明（詳後述）
    ，原判決認被告販賣第一級毒品海洛因予林鳳雀、黃勤能各
    5 次及其販毒所得金額，即有未合。(二)被告各次販賣第一級
    毒品海洛因，其犯罪情狀均顯可憫恕，已如前述，原判決均
    各量處無期徒刑，尚有未當。(三)被告供聯絡販賣第一級毒品
    海洛因所用之門號0000000000號行動電話無從證明係被告所
    有，原判決併宣告沒收，亦有未當。(四)扣案之被告販賣予吳
    念慈之第一級毒品海洛因1 包（驗後淨重0.13公克）為本案
    查獲之毒品，不問屬於犯人與否，應依毒品危害防制條例第
    18條第1 項前段規定沒收銷燬。原判決未宣告沒收銷燬，於
    法未合。被告上訴意旨否認犯罪，指摘原判決不當，雖無理
    由，然原判決既有上開可議之處，仍應由本院將原判決予以
    撤銷改判。爰審酌被告意圖不法利益，竟販賣第一級毒品海
    洛因，危害社會，所為實屬不該，犯後亦未坦承錯誤，惟念
    其販賣第一級毒品海洛因予林鳳雀、黃勤能之數量甚微，獲
    利不多，販賣第一級毒品海洛因予吳念慈後，隨即被查獲，
    並扣得販賣所得，與一般大盤販賣毒品者，情節尚有不同等
    一切情狀，分別量處如附表1 編號1 ～4 所示之刑，並定其
    應執行之刑。扣案如附表2 編號1 ～16所示第一級毒品海洛
    因22包（合計驗後淨重16.89 公克）及扣案之被告販賣予吳
    念慈之第一級毒品海洛因1 包（驗後淨重0.13公克）均為本
    案查獲之毒品，不問屬於犯人與否，應依毒品危害防制條例
    第18條第1 項前段規定沒收銷燬。上開扣案第一級毒品海洛
    因之包裝袋共23個，因法務部調查局鑑定毒品時，一般係以
    傾倒之方式，將包裝袋內之毒品倒出與包裝袋分離而稱重，
    必要時亦會輔以刮杓取出袋內粉末，然無論依何種方式分離
    ，包裝袋內均會有極微量毒品殘留，應整體視為第一級毒品
    海洛因，此亦經法務部調查局於93年3 月19日，以調科壹字
    第09300113060 號函覆臺灣高雄地方法院：海洛因於鑑定機
    關鑑定時，無論以何種方式刮取分離毒品秤重，其包裝袋均
    仍會有極微量海洛因殘留等情在案。故事實上包裝袋內均會
    有極微量毒品殘留，應整體視為第一級毒品，依毒品危害防
    制條例第18條第1 項，連同袋內毒品併沒收銷燬（臺灣高等
    法院暨所屬法院96年法律座談會研討結論參照）。另扣案被
    告販毒所得1,000 元，為被告所有販毒所得財物，應依毒品
    危害防制條例第19條第1 項規定宣告沒收。又被告販賣第一
    級毒品海洛因予林鳳雀2 次、黃勤能1 次所得共2,700 元，
    雖未扣案，然為被告販毒所得，亦應依毒品危害防制條例第
    19條第1 項規定宣告沒收，如全部或一部不能沒收，以其財
    產抵償之。扣案如附表2 編號29所示空夾鏈袋476 個，係被
    告所有預備供分裝第一級毒品海洛因販賣所用之物，應依刑
    法第38條第1 項第2 款規定宣告沒收。至被告供聯絡販賣第
    一級毒品海洛因所用之門號0000000000號行動電話未據扣案
    ，且經查非被告名義，即不能證明為被告所有，此有和信電
    訊公司於97年8 月15日以傳真函覆本院甚明（見本院卷第64
    、65頁），另扣案之被告販賣予吳念慈之第一級毒品海洛因
    外包裝袋1 個亦無法證明為被告所有，又扣案如附表2 所示
    之物（編號1 ～16、29所示除外）均與被告販賣第一級毒品
    無關，故均不宣告沒收。
六、公訴意旨另以：被告自95年12月間某日起，至96年1 月底某
    日止，在恆春鎮地區，以700 元至1,000 元不等價格販賣第
    一級毒品海洛因予林鳳雀10餘次（事實欄二所載除外），以
    300 元至900 元不等價格販賣第一級毒品海洛因予黃勤能4
    、5 次。因認被告此部分亦涉犯毒品危害防制條例第4 條第
    1 項之販賣第一級毒品海洛因罪嫌等語。按公訴人認被告有
    此部分販賣第一級毒品海洛因犯行，係以證人林鳳雀、黃勤
    能之證述，資為論據。惟訊據被告堅決否認有此部分販賣第
    一級毒品海洛因犯行，辯稱並未販賣第一級毒品海洛因予林
    鳳雀、黃勤能等語。經查：(一)證人林鳳雀於96年5 月29日警
    詢先證稱於96年1 月間向被告購買第一級毒品海洛因2 、3
    次，每次購買價格700 元等語（見偵2 卷第8 頁），於同日
    偵查中則證稱於96年1 月間向被告購買第一級毒品海洛因5
    、6 次，每次購買價格700 元等語（見偵2 卷第3 頁）；嗣
    於96年6 月7 日警詢先證稱自95年12月間開始向被告購買第
    一級毒品海洛因，平均1 、2 日購買1 次，每次購買價格70
    0 元等語（見警2 卷第35至36頁），於同日偵查中則證稱於
    農曆過年前第1 次向被告購買第一級毒品海洛因，每次購買
    價格約700 元，約有4 、5 次是買1 千元等語（見偵4 卷第
    129 頁），於原審審理中則證稱向被告購買第一級毒品海洛
    因約5 次以上，購買價格700 元約3 次，其餘購買價格1 千
    元等語（見原審卷第170 頁反面、第171 頁反面）。是證人
    林鳳雀前後所述均不一致，是否與事實相符，非無可疑。(二)
    證人黃勤能於96年5 月8 日警詢先證稱於96年1 月間向被告
    購買第一級毒品海洛因，每次購買價格300 元至900 元，購
    買次數忘記了，有時被告親自交付第一級毒品海洛因，有時
    被告指定他人交付第一級毒品海洛因等語（見偵3 卷第8 至
    9 頁），於同日偵查中則證稱於95年12月底或96年1 月間開
    始向被告購買第一級毒品海洛因，購買7 、8 次，每次購買
    價格300 元至900 元等語（見偵3 卷第3 頁）；另於96年6
    月7 日警詢先證稱均透過朋友潘恆霖向被告購買第一級毒品
    海洛因，於95年12月中旬開始購買，被告均指定他人交付第
    一級毒品海洛因等語（見警2 卷第23頁），於同日偵查中則
    證稱向被告購買第一級毒品海洛因5 、6 次，於95年12月底
    第1 次購買，透過朋友潘恆霖與被告聯絡，其直接聯絡約2
    、3 次，每次購買價格300 元至900 元等語（見偵4 卷第13
    7 頁），於原審審理中又改稱均透過朋友潘恆霖購買第一級
    毒品海洛因，不知潘恆霖向何人購買，未向被告購買第一級
    毒品海洛因等語（見原審卷第172 至174 頁）。是證人黃勤
    能先後所述亦屬不一，即應調查其他證據佐證。此外，並無
    其他積極證據足佐被告除前開有罪部分犯行外，尚有此部分
    犯行，被告此部分犯行即屬不能證明。惟因公訴人認此部分
    與前開有罪部分具有集合犯之實質上一罪關係，故不另為無
    罪之諭知。
據上論結，應依刑事訴訟法第369 條第1 項前段、第364 條、第
299 條第1 項前段，毒品危害防制條例第4 條第1 項、第18條第
1 項前段、第19條第1 項，刑法第11條前段、第28條、第59條、
第38條第1 項第2 款、第51條第5 款，判決如主文。
本案經檢察官陳宗吟到庭執行職務。
中    華    民    國    97    年    9     月    3     日
                  刑事第九庭    審判長法  官  莊秋桃
                                      法  官  謝宏宗
                                      法  官  裕斗
以上正本證明與原本無異。
如不服本判決應於收受本判決後10日內向本院提出上訴書狀，其
未敘述上訴理由者，並得於提起上訴後10日內向本院補提理由書
狀（均須按他造當事人之人數附繕本）「切勿逕送上級法院」。
中    華    民    國    97    年    9     月    3     日
                                      書記官  張宗芳
附錄本件判決論罪科刑法條
毒品危害防制條例第4條第1項：
製造、運輸、販賣第一級毒品者，處死刑或無期徒刑；處無期徒
刑者，得併科新臺幣1 千萬元以下罰金。
附表1 ：
┌──┬───────────────────────┬───┐
│編號│     主      文                               │備  註│
├──┼───────────────────────┼───┤
│ 1  │甲○○共同販賣第一級毒品，處有期徒刑拾伍年，扣│犯罪事│
│    │案第一級毒品海洛因壹包（驗後淨重0.13公克）、如│實如事│
│    │附表2 編號1 ～16所示第一級毒品海洛因貳拾貳包（│實欄一│
│    │合計驗後淨重拾陸點捌玖公克）及其上第一級毒品海│所載  │
│    │洛因包裝袋共貳拾參個均沒收銷燬，扣案如附表2 編│      │
│    │號29所示夾鏈袋肆佰柒拾陸個、新台幣壹仟元均沒收│      │
│    │。                                            │      │
├──┼───────────────────────┼───┤
│ 2  │甲○○販賣第一級毒品，處有期徒刑拾伍年，扣案如│犯罪事│
│    │附表2 編號1 ～16所示第一級毒品海洛因貳拾貳包（│實如事│
│    │合計驗後淨重拾陸點捌玖公克）及其上第一級毒品海│實欄二│
│    │洛因包裝袋共貳拾貳個均沒收銷燬，扣案如附表2 編│所載  │
│    │號29所示夾鏈袋肆佰柒拾陸個均沒收。未扣案新台幣│      │
│    │柒佰元沒收，如全部或一部不能沒收時以其財產抵償│      │
│    │之。                                          │      │
├──┼───────────────────────┼───┤
│ 3  │甲○○販賣第一級毒品，處有期徒刑拾伍年，扣案如│犯罪事│
│    │附表2 編號1 ～16所示第一級毒品海洛因貳拾貳包（│實如事│
│    │合計驗後淨重拾陸點捌玖公克）及其上第一級毒品海│實欄二│
│    │洛因包裝袋共貳拾貳個均沒收銷燬，扣案如附表2 編│所載  │
│    │號29所示夾鏈袋肆佰柒拾陸個均沒收。未扣案新台幣│      │
│    │壹仟元沒收，如全部或一部不能沒收時以其財產抵償│      │
│    │之。                                          │      │
├──┼───────────────────────┼───┤
│ 4  │甲○○共同販賣第一級毒品，處有期徒刑拾伍年，扣│犯罪事│
│    │案如附表2 編號1 ～16所示第一級毒品海洛因貳拾貳│實如事│
│    │包（合計驗後淨重拾陸點捌玖公克）及其上第一級毒│實欄三│
│    │品海洛因包裝袋共貳拾貳個均沒收銷燬，扣案如附表│所載  │
│    │2編 號29所示夾鏈袋肆佰柒拾陸個均沒收。未扣案新│      │
│    │台幣壹仟元沒收，如全部或一部不能沒收時以其財產│      │
│    │抵償之。                                      │      │
└──┴───────────────────────┴───┘
附表2：
┌──┬────────┬──┬──────────┬────────┐
│編號│ 物  品  名  稱 │數量│  查  獲  地  點    │   備      註   │
├──┼────────┼──┼──────────┼────────┤
│ 1  │海洛因          │1包 │自2 樓左邊房間內之黑│                │
│    │（毛重0.9公克） │    │色條紋短褲內取出    │                │
├──┼────────┼──┼──────────┤                │
│ 2  │海洛因          │1包 │自2 樓左邊房間內之黑│                │
│    │（毛重0.95公克）│    │色條紋短褲內取出    │                │
├──┼────────┼──┼──────────┤                │
│ 3  │海洛因          │1包 │自2 樓左邊房間內之黑│                │
│    │（毛重0.55公克）│    │色條紋短褲內取出    │                │
├──┼────────┼──┼──────────┤                │
│ 4  │海洛因          │1包 │自2 樓左邊房間內桌上│經鑑驗後均為第一│
│    │（毛重2.05公克）│    │之棉花棒盒子內取出  │級毒品海洛因（共│
├──┼────────┼──┼──────────┤22包，合計驗後淨│
│ 5  │海洛因          │1包 │自2 樓左邊房間內桌上│重16.89 公克，驗│
│    │（毛重2.5公克） │含7 │之棉花棒盒子內取出  │後淨重7.35公克）│
│    │內含7小包海洛因 │小包│                    │                │
├──┼────────┼──┼──────────┤                │
│ 6  │海洛因          │1包 │自2 樓左邊房間內桌上│                │
│    │（毛重0.35公克）│    │之棉花棒盒子內取出  │                │
├──┼────────┼──┼──────────┤                │
│ 7  │海洛因          │1包 │自2 樓左邊房間內桌上│                │
│    │（毛重0.2公克） │    │之棉花棒盒子內取出  │                │
├──┼────────┼──┼──────────┤                │
│ 8  │海洛因          │1包 │自2 樓左邊房間內桌上│                │
│    │（毛重0.95公克）│    │之白色圓桶內取出    │                │
├──┼────────┼──┼──────────┤                │
│ 9  │海洛因          │1包 │自2 樓左邊房間內桌上│                │
│    │（毛重1.75公克）│    │之電視遙控器內取出  │                │
├──┼────────┼──┼──────────┤                │
│ 10 │海洛因          │1包 │自2 樓左邊房間內桌上│                │
│    │（毛重1.75公克）│    │之電視遙控器內取出  │                │
├──┼────────┼──┼──────────┤                │
│ 11 │海洛因          │1包 │自2 樓左邊房間內桌上│                │
│    │（毛重1.95公克）│    │之電視遙控器內取出  │                │
├──┼────────┼──┼──────────┤                │
│ 12 │海洛因          │1包 │自2 樓左邊房間內桌上│                │
│    │（毛重1.8公克） │    │之電視遙控器內取出  │                │
├──┼────────┼──┼──────────┤                │
│ 13 │海洛因          │1包 │自2 樓左邊房間內桌上│                │
│    │（毛重1.7公克） │    │之電視遙控器內取出  │                │
├──┼────────┼──┼──────────┤                │
│ 14 │海洛因          │1包 │自2 樓左邊房間內桌上│                │
│    │（毛重1.7公克） │    │之電視遙控器內取出  │                │
├──┼────────┼──┼──────────┤                │
│ 15 │海洛因          │1包 │自2 樓左邊房間內桌上│                │
│    │（毛重1.75公克）│    │之電視遙控器內取出  │                │
├──┼────────┼──┼──────────┤                │
│ 16 │海洛因          │1包 │自2 樓左邊房間內桌上│                │
│    │（毛重1.6公克） │    │之電視遙控器內取出  │                │
├──┼────────┼──┼──────────┼────────┤
│ 17 │白色圓桶        │1個 │自2 樓左邊房間內桌上│                │
│    │（內含殘渣袋）  │    │取出                │                │
├──┼────────┼──┼──────────┤                │
│ 18 │注射針筒        │10支│9 支自白色圓桶內取出│                │
│    │                │    │，1 支自黑色條紋短褲│                │
│    │                │    │內取出              │                │
├──┼────────┼──┼──────────┤                │
│ 19 │玻璃球          │2支 │自2 樓左邊房間內桌上│                │
│    │                │    │之白色圓桶內取出    │                │
├──┼────────┼──┼──────────┤                │
│ 20 │海洛因分裝杓    │2支 │自2 樓左邊房間內桌上│                │
│    │                │    │之白色圓桶內取出    │                │
├──┼────────┼──┼──────────┤                │
│ 21 │葡萄糖          │1包 │自2 樓左邊房間內桌上│                │
│    │                │    │之白色圓桶內取出    │                │
├──┼────────┼──┼──────────┤                │
│ 22 │止血帶          │1個 │自2 樓左邊房間內桌上│                │
│    │                │    │之白色圓桶內取出    │                │
├──┼────────┼──┼──────────┤                │
│ 23 │安非他命吸食器  │1組 │自2 樓左邊房間內桌上│                │
│    │                │    │取出                │                │
├──┼────────┼──┼──────────┤                │
│ 24 │黑色條紋短褲    │1件 │自2 樓左邊房間內床上│                │
│    │                │    │之置物架取出        │                │
├──┼────────┼──┼──────────┤                │
│ 25 │棉花棒塑膠盒（內│1個 │自2 樓左邊房間內桌上│                │
│    │原含夾鏈袋）    │    │取出                │                │
├──┼────────┼──┼──────────┤                │
│ 26 │大同牌電視遙控器│1個 │自2 樓左邊房間內桌上│                │
│    │                │    │取出                │                │
├──┼────────┼──┼──────────┤                │
│ 27 │MOTOROLA手機    │1支 │被告甲○○隨身攜帶  │                │
│    │（0000000000 ） │    │                    │                │
├──┼────────┼──┼──────────┤                │
│ 28 │黑色MPEG4手機   │1支 │被告甲○○隨身攜帶  │                │
│    │（SLIM＆SLIDE） │    │                    │                │
├──┼────────┼──┼──────────┼────────┤
│ 29 │空夾鏈袋        │476 │自2 樓左邊房間內床上│                │
│    │                │個  │之置物架取出        │                │
│    │                │    │                    │                │
│    │                │    │                    │                │
│    │                │    │                    │                │
├──┼────────┼──┼──────────┼────────┤
│ 30 │殘渣袋          │109 │自2 樓左邊房間內桌上│                │
│    │                │個  │之白色圓桶內取出    │                │
└──┴────────┴──┴──────────┴────────┘
附表3：
┌──┬──────┬────────────────────┐
│編號│  通話時間  │      通   話   內   容                 │
├──┼──────┼────────────────────┤
│    │96年1月10日 │甲○○：喂                              │
│    │下午5時28分 │林鳳雀：向你反應一下。                  │
│    │26秒        │甲○○：嗯                              │
│    │            │林鳳雀：東西好像少了一點。              │
│    │            │甲○○：嗯                              │
│    │            │林鳳雀：東西好像少了一點。              │
│ 1  │            │甲○○：都一樣呀！                      │
│    │            │林鳳雀：不過我有感覺我用凸的感到比較少這│
│    │            │        樣，快一點現在要在那裡？        │
│    │            │甲○○：在那裡喔                        │
│    │            │林鳳雀：啊……哪裡？哪裡啊？            │
│    │            │甲○○：嗯                              │
│    │            │林鳳雀：哪裡啊？                        │
│    │            │甲○○：一樣啦                          │
│    │            │林鳳雀：喔好好，馬上過去喔              │
│    │            │甲○○：好                              │
├──┼──────┼────────────────────┤
│    │96年1月23日 │黃勤能：拿一啦                          │
│    │上午11時29分│甲○○：等一會好不好                    │
│    │13秒        │黃勤能：等多久                          │
│    │            │甲○○：20分鐘                          │
│ 2  │            │黃勤能：那我開到恆春剛好                │
│    │            │甲○○：好                              │
│    ├──────┼────────────────────┤
│    │96年1月23日 │黃勤能：到了沒呀                        │
│    │中午12時20分│甲○○：我叫明振仔（音譯）拿過去了      │
│    │15秒        │黃勤能：好啦                            │
└──┴──────┴────────────────────┘


司法院資訊處製作；財團法人民間司法改革基金會備份。
